【裁判字號】    91,簡上,276
【裁判日期】    920417
【裁判案由】    確認本票債權關係不存在
【裁判全文】
臺灣高雄地方法院民事判決                          九十一年簡上字第二七六號
    上  訴  人  甲○○
    訴訟代理人  陳清朗  律師
    被上訴人    乙○○
右當事人間確認本票債權關係不存在事件，上訴人對於民國九十一年六月十二日本院
高雄簡易庭九十年度雄簡字第三五六四號第一審判決提起上訴，本院判決如左：
    主  文
原判決廢棄。
被上訴人在第一審簡易之訴駁回。
第一、二審訴訟費用由被上訴人負擔。
    事  實  及  理  由
一、被上訴人起訴主張：
    緣訴外人封家禎前曾簽發一紙票面金額為新台幣（下同）一百萬元之本票一紙，
    經由被上訴人背書後交付上訴人而向上訴人借款，並提供高雄市○○○路六三巷
    四號房屋設定抵押權，後來拍賣抵押物後仍不足清償，上訴人竟叫訴外人黃進達
    前來要債，說一百萬元是黃進達的錢，被上訴人並不認識黃進達，因此不得已而
    報警處理，警察鍾明龍遂請上訴人前來確認無誤，被上訴人遂清償二十五萬元現
    金，並簽發系爭面額七十五萬元之本票，並由訴外人陳村雄背書後交給上訴人甲
    ○○，嗣後黃進達於八十九年二月一日持發票人為佰慶行面額十二萬六千元支票
    來索取同額現款，惟該支票屆期退票，被上訴人又於八十九年七月三十一日清償
    五十一萬元，八十九年八月三日又清償十四萬元，至此七十五萬元本票債權已全
    部清償，前揭事實，復有臺灣高雄地方法院九十一年度雄簡字第四十九號民事判
    決可資認定，因系爭本票債務已向上訴人清償，為此請求確認被上訴人於八十九
    年十一月十日所簽發，票據號碼0000000號，面額新台幣柒拾伍萬元，到
    期日為八十九年十一月十日之本票債權不存在；上訴人並應將上揭本票壹張交還
    被上訴人。原審為被上訴人勝訴判決，並無不合，爰聲明請求駁回上訴。
二、上訴人抗辯：
    本件係被上訴人乙○○向上訴人借貸一百萬元，經由陳水蓮代書及合作金庫顏襄
    理及另一位黃姓代書於八十六年十月十六日在該合作金庫內辦理，上訴人於當日
    提領一百萬元交由被上訴人點收，被上訴人提供訴外人封家禎所有建物（即門牌
    號碼高雄市○○○路六三巷四號）設定第二順位抵押權登記給上訴人，並由被上
    訴人交付發票人封家禎、背書人乙○○、發票日八十六年十月十六日、到期日八
    十八年三月十六日，面額一百萬元之本票一紙給上訴人，詎其屆期未清償前揭借
    款，經上訴人一再催討均置之不理，上訴人遂將被上訴人拒不還款之事告知朋友
    施寶珠，施寶珠女兒之男友黃進達知悉此事後，竟未徵得上訴人同意，擅自於八
    十八年十一月十日下午六時許，前往被上訴人位於河北一路三三號之住處催討，
    上訴人接到施寶珠陳述黃進達私下討債而導致警方到達被上訴人住處，而要求上
    訴人到前揭處所處理之通知後，上訴人因念及與施寶珠之情誼而至被上訴人住處
    ，經上訴人出示被上訴人簽名之本票後，警方認為係債務糾紛而未再處理，同時
    被上訴人之胞兄陳村雄來電要求兩造至位於高雄市○○路與五福路附近之「新宿
    廣場」協議，於同日晚九時許，上訴人至陳村雄與人投資之精品店，黃進達與其
    女友及母親施寶珠三人亦到場關心，被上訴人乃簽發之系爭七十五萬元本票，並
    由陳村雄背書，同時交付一張票號ＡＣ二七００八二、發票人孫銘吉、到期日八
    十九年三月十日之支票與上訴人收執，被上訴人根本未交付現金二十五萬元清償
    之事，詎上開支票屆期竟遭退票，上訴人於系爭本票到期後向被上訴人催討，被
    上訴人亦置之不理，至今被上訴人仍未清償，至於被上訴人主張其有陸續向黃進
    達清償之情，所提出之證據均係與訴外人黃進達之約定，與上訴人無關，因上訴
    人並無授權訴外人黃進達向被上訴人收取借款，所以被上訴人起訴請求確認系爭
    本票債權不存在，及要求上訴人交付系爭本票，顯無理由，爰聲明請求廢棄原判
    決，駁回被上訴人在原審之訴。
三、本院判斷：
〈一〉本件被上訴人對於於八十八年十一月十日簽發系爭本票交給上訴人收持以清償
      債務之事實並不爭執，惟主張已陸續向上訴人代理人黃進達清償系爭票款，並
      已經全數清償，系爭本票債權已不存在，並提出黃進達簽寫之收據四紙、支票
      及退票理由單影本各一紙為證；上訴人則以從未授權黃進達處理系爭債務，亦
      無表見代理之情事存在，至於被上訴人提出黃進達簽寫之收據，縱認為真正亦
      僅係證明被上訴人與黃進達間之約定，與上訴人無關等語置辯。足見兩造間主
      要爭執厥為被上訴人主張向訴外人黃進達之清償債務如認為實在，得否認為乃
      是對上訴人代理人之清償行為，而使該清償效力及於上訴人。
〈二〉按民法第一百六十九條關於由自己之行為表示以代理權授與他人者，對於第三
      人應負授權人之責任之規定，原以本人有使第三人信為以代理權授與他人之行
      為，為保護代理交易之安全起見，有使本人負相當責任之必要而設，故本人就
      他人以其名義與第三人所為之代理行為，應負授權人之責任者，須以他人所為
      之代理行為，係在其曾經表示授與他人代理權之範圍內為其前提要件，最高法
      院四十年台上字第一二八一號判例參照。經查被上訴人所以簽發經訴外人陳村
      雄背書之系爭本票交給上訴人收持，實肇因於上訴人原持有由被上訴人交付之
      發票人為訴外人封家禎、經被上訴人乙○○背書、發票日八十六年十月十六日
      、到期日八十八年三月十六日，面額一百萬元之本票一紙，屆期未經清償，經
      上訴人向被上訴人催討無效，上訴人遂將被上訴人拒不還款之事告知其友人施
      寶珠，施寶珠女兒之男友黃進達於獲悉上情後，乃於八十八年十一月十日下午
      六時許，前往被上訴人住處催討，因被上訴人報警處理，經上訴人到場出示被
      上訴人簽發之系爭本票，警方認為係債務糾紛不受理後，兩造應被上訴人胞兄
      陳村雄之要求，同往位於高雄市○○路與五福路附近之新宿廣場陳某與人投資
      之精品店內進行協議結果而簽發交持，訴外人黃進達與其女友及母親施寶珠三
      人亦到場關心，被上訴人因認上訴人授權訴外人黃進達處理系爭債務事宜，然
      揆諸前揭判例意旨，本件縱認被上訴人信以為上訴人授權訴外人黃進達代為處
      理債務之主張為可採信，則上訴人授權訴外人黃進達代理之範圍，亦應僅指上
      訴人因為訴外人封家禎簽發由被上訴人背書之上揭面額一百萬元本票未獲付款
      之債務而言，此由雙方嗣經協議結果而另行簽發到期日一年後之面額七十五萬
      元系爭本票一紙可證，因此，尚難以有前開代理處理「一百萬元本票」票款之
      過程而逕認為亦有授權代為收取系爭「七十五萬元本票」債務之事實；或是因
      此認為有使被上訴人信為以代理權授與黃進達代為收取系爭「七十五萬元本票
      」票款之行為。
〈三〉次按由自己之行為表示以代理權授與他人，或知他人表示為其代理人而不為反
      對之表示者，對於第三人應負授權人之責任，民法第一百六十九條前段定有明
      文；又所謂知他人表示為其代理人而不為反對之表示者，以本人實際知其事實
      為前提，其主張本人知此事實者，應負舉證之責，最高法院六十八年台上字第
      一０八一號判例意旨供參。查被上訴人主張伊於八十八年十一月十日簽發系爭
      本票後，訴外人黃進達分別於八十九年二月一日持發票人佰慶行、面額十二萬
      六千元支票一紙向被上訴人索取同額現金，為屆期經提示退票，有支票及退票
      理由單各一紙足證；又於八十九年七月三十日再對黃進達清償五十一萬元；八
      十九年八月三日清償十四萬元，至此七十五萬元票款已全部清償，亦提出署名
      「黃進達」之同意書四紙為憑。惟查上揭四紙同意書中，於八十九年二月一日
      簽立者主要內容為「‧‧‧同意人自即日起本人同意以調解人身分協調之，不
      向陳村雄先生追究背書責任」；八十九年二月八日簽立者載明「前交付黃進達
      先生之本票乙紙‧‧‧迄今已付新台幣四十六萬元正，今本人同意以新台幣一
      十九萬元付清時該本票即作廢與乙○○先生債務無涉亦無其他要求」；八十九
      年三月八日簽立者卻另寫明「茲乙○○與黃進達兩者間之債務今以新台幣六十
      五萬元付清‧‧‧」，前後所述情節不符；嗣又於八十九年十一月十四日〈本
      票到期日後〉出具同意書表明「茲乙○○因甲○○與黃進達間之債務誤會今以
      令互不相欠，特立此據為憑」，僅能證明被上訴人與訴外人黃進達間之協議關
      係，況且訴外人黃進達既從未提出系爭本票，又未提示足以證明上訴人授權之
      相關資料予被上訴人，因此，縱然上揭四紙同意書確是黃某所書立，亦均未能
      證明上訴人有何授權或明知黃進達表示代其催討受領系爭本票票款而不為反對
      之表示之事實，被上訴人以之主張系爭票款業已清償，而求為確認系爭本票債
      權不存在，洵屬無據，應予駁回。又其請求確認票據債權不存在既無理由則其
      請求返還系爭本票亦無理由，應併予駁回。
〈四〉綜據上述，被上訴人以系爭本票票款已經全部清償為由，請求判決確認被上訴
      人於八十九年十一月十日所簽發，票據號碼0000000號，面額柒拾伍萬
      元，到期日為八十九年十一月十日之本票債權不存在，並請求返還系爭本票既
      均無理由，原審為被上訴人勝訴之判決，自有未洽，上訴意旨，指摘原判決不
      當，聲明廢棄改判，為有理由，應由本院廢棄改判如主文所示。
四、本件事實已經明確，雙方其餘攻擊防禦方法，不足以影響判決結果，不再一一論
    述。
五、結論：本件上訴人的上訴為有理由，依民事訴訟法第四百三十六條之一第三項、
    第四百五十條、第七十八條，判決如主文。
中      華      民      國    九十二    年      四      月     十七     日
                        臺灣高雄地方法院民事第二庭
~B審判長法官  楊富強
~B法      官  楊國祥
~B法      官  李勝琛
右為正本係照原本作成
本判決不得上訴
中      華      民      國    九十二    年      四      月     十七     日
~B法院書記官  林宜正


司法院資訊處製作；財團法人民間司法改革基金會備份。
